【裁判字號】    98,交聲,989
【裁判日期】    981109
【裁判案由】    違反道路交通管理處罰條例聲明異議
【裁判全文】
臺灣士林地方法院交通事件裁定         98年度交聲字第989號
原處分機關  臺北市交通事件裁決所
異  議  人
即受處分人  甲○○
上列異議人即受處分人因違反道路交通管理處罰條例案件，對於
臺北市交通事件裁決所民國98年8 月10日所為處分（原處分案號
：北監裁罰字第裁22-Z00000000號）聲明異議，本院裁定如下：
    主  文
原處分撤銷。
甲○○不罰。
    理  由
一、原處分意旨略以：異議人即受處分人甲○○，於民國（下同
    ）98年7 月1 日14時25分許，駕駛車牌號碼3N-9241 號自用
    一般小客車（下稱上開自小客車），行經國道一號北上16公
    里處，為內政部警政署國道公路警察局第一警察隊員警逕行
    舉發其有「未依規定行駛路肩（非開放時段）」之違規，爰
    依道路交通管理處罰條例第33條第1 項第9 款、第63條第1
    項第1 款之規定，裁處異議人罰鍰新臺幣（下同）4,000 元
    ，並記違規點數1 點。
二、聲明異議意旨略以：國道一號公路北上16公里處雖有標示牌
    表明路肩開放通行，惟該路段所設置「路肩開放限小型車」
    之標示牌下方，尚設有一告示牌，標示「16-19 」，惟該標
    示牌正好設立於國道一號16公里處，易令駕駛人誤導該告示
    牌意旨於16公里至19公里處得開放行駛路肩，因而誤闖行駛
    。伊認該告示牌字意不明確，有誘導伊違規之嫌，為此聲明
    異議，請求撤銷原處分等語。
三、按所謂行政處分，係指行政機關就公法上具體事件所為之決
    定或其他公權力措施而對外直接發生法律效果之單方行政行
    為。若前項決定或措施之相對人雖非特定，而依一般性特徵
    可得確定其範圍者，為一般處分，適用有關行政處分之規定
    （行政程序法第92條第1 項、第2 項參照）。查交通標誌、
    標線、號誌之設置目的，在於提供車輛駕駛人及行人有關道
    路路況之警告、禁制、指示等資訊，以便利行旅及促進交通
    安全，有無設置之必要，如何設置，設置何種標誌以及在何
    處設置，固屬主管機關職權內依法裁量之範圍（最高行政法
    院81年度判字第1797號判決意旨參照），惟此一涉及特定地
    點、多數人及長期時間之交通管制行為，揆諸前揭法條意旨
    ，當屬一般處分甚明（最高行政法院72年度判字第327 號判
    決意旨參照）。又道路與交通狀況有變更時，應增設必要之
    標誌、標線、號誌，並將不必要之標誌、標線、號誌同時清
    除；標誌、標線、號誌應經常維護，保持清晰完整及有效性
    能，道路交通標誌標線號誌設置規則第6 條第1 項、第7 條
    第1 項定有明文。另法治國為憲法基本原則之一，法治國原
    則首重人民權利之維護、法秩序之安定及誠實信用原則之遵
    守。人民對公權力行使結果所生之合理信賴，法律自應予以
    適當保障，此乃信賴保護之法理基礎，司法院釋字第525 號
    解釋理由書載有明文。而「行政行為之內容應明確」、「行
    政行為，應以誠實信用之方法為之，並應保護人民正當合理
    之信賴」，行政程序法第5 條、第8 條分別定有明文，此係
    將憲法學理上之「明確性原則」、「誠實信用原則」及「信
    賴保護原則」予以法典化。據此，行政行為之內容必須明確
    ，亦即該行政行為之外觀意義須非難以理解，且為一般受規
    範者所得事先預見，使受規範者得事先斟酌違反效果，行政
    行為若有內容模擬兩可、甚至誤導情形，當然構成無效或撤
    銷之原因。茲交通標誌、標線、號誌之設置既屬行政程序法
    所稱之一般處分，自應恪遵上開明確性、誠實信用及信賴保
    護等法定原則。
四、經查：
  (一)異議人即受處分人駕駛上開自小客車，於上揭時、地，在路
    肩上行駛之事實，為受處分人所不爭執，並有原舉發單位即
    內政部警政署國道公路警察局98年7 月1 日公警局交字第Z0
    0000000 號舉發違反道路交通管理事件通知單影本1 紙在卷
    可稽，而堪認定。又國道1 號北上16.1公里處即受處分人上
    述行駛地點設有「路肩開放限小型車」、「16-19 」之標誌
    牌，而「路肩開放限小型車」之告示牌係以紅底白字為之，
    且於該告示牌上方設有一號誌燈，利用號誌燈變化以加強警
    示用路人該路段得否通行，如係不能通行即會顯示叉型紅色
    圖案，復有內政部警政署國道公路警察局第一警察隊98年9
    月8 日公警一交字第0980173053號函暨檢附彩色現場照片1
    幀及交通部臺灣區○道○○○路局北區工程處98年10月21日
    北工交字第0985005622號函在卷可稽，亦堪認定。
  (二)復次，於原處分機關所認定受處分人違規時間，上開「路肩
    開放限小型車」告示牌上方之號誌燈是否確實發揮效警示功
    能乙節，業經本院依職權函詢交通部臺灣區○道○○○路局
    北區工程處，該處函覆後於說明二記載以：「經查於旨揭時
    段、路段的輔助燈號，運作方式：「『於供電時，輔助燈號
    系統啟動先自動對時，再依據所訂定路肩開放時段，於16-1
    9 時顯示垂直向下箭頭綠燈圖案，表示開放路肩通行；於其
    他時段顯示叉形紅燈圖案，表示禁止通行路肩』；『於無供
    電時，所有燈號熄滅，無顯示圖案，不做指示』」；說明四
    ：「經查本處於98年3 月至98年9 月，於基隆至五股路段（
    函括國道1 號北向16.1公里處設置的輔助號誌燈），進行TI
    MC CC 交通系統控制工程，施工期間98年3 月至98年9 月30
    日中斷供電，」等語明確，有該處98年10月21日北工交字第
    0985005622號函在卷可稽，足見受處分人於原處分機關所認
    定違規之時間，行經上該路段時，該路段之號誌燈有未正常
    運作而未達輔助功能之情形乙節，亦堪採認。
  (三)觀諸前述路段「16-19 」之標誌，在未記載任何計量單位之
    情形下，可否明確讓一般之用路人判斷其所指究竟係指「16
    到19公里」，或「16時至19時」，已屬有疑。再者，上開路
    段既然在特定之時間及情況下可開放路肩通行，並設立「路
    肩開放限小型車」、「16-19 」之道路標誌，且於「路肩開
    放限小型車」標誌上另設輔助號誌燈，足見主管機關在設立
    交通號誌時，明確知悉必須此三項道路標誌及輔助號誌燈同
    時運作時，始可讓用路人具體明確判斷交通號誌之意義，是
    若此三項號誌有其一不能發揮其作用時，即無法讓相對人「
    具體明確」知悉該項交通號誌即一般行政處分之意義。依照
    上述交通部臺灣區○道○○○路局北區工程處上開函文之記
    載，「路肩開放限小型車」標誌上之輔助號誌燈號，於受處
    分人行經上開路段當時，並未發生其應有之輔助作用，足證
    此路段之三項道路標誌及輔助號誌燈所構成之交通標誌，於
    受處分人行經此路段時，並無法讓受處分人具體明確判斷其
    意義。準此，上述屬「一般行政處分」性質之道路交通標誌
    既未符合行政法上之「明確性原則」，無法讓此項一般行政
    處分之相對人即用路人，具體明確知悉關於公物即國道高速
    公路之使用應在如何情況，始可為例外於一般情況之使用（
    即可行駛於路肩），受處分人在僅能依照標示不明確之標誌
    牌行進，在未有明確指示及警告之下，造成受處分人誤闖該
    區路肩，即難咎責於受處分人。
五、綜上，異議人之上開所辯非無足採。本件受處分人雖有於未
    開放行駛路肩時段使用路肩之事實，然系爭路段之交通標誌
    既無法具體明確讓受處分人及其他用路人明確知悉其含意，
    在行政機關之一般行政處分具有違反「明確性原則」之無效
    或得撤銷之情形下，自難以此一有瑕疵之行政處分令受處分
    人受有不利益之判斷，是原處分未予詳查，遽為裁罰，尚有
    未洽，本件異議為有理由，原處分應予撤銷，另諭知異議人
    不罰。
據上論斷，依道路交通案件處理辦法第20條前段，裁定如主文。
中    華    民    國    98    年    11    月    9     日
                        交通法庭法  官  吳志豪
以上正本證明與原本無異。
如不服本裁定應於送達後5 日內向本院提出抗告狀。
                                書記官  陳芝箖
中    華    民    國    98    年    11    月    9     日


司法院資訊處製作；財團法人民間司法改革基金會備份。
